臺灣高雄地方法院民事判決　　　　　　　95年度訴字第3181號
原　　　告　丙○○
訴訟代理人　李文禎律師
　　　　　　黃如流律師
　　　　　　黃小舫律師
被　　　告　乙○○
訴訟代理人　何曜男律師
被　　　告　甲○○
訴訟代理人　朱育男律師
複 代理 人　鄧國璽律師
當事人間撤銷所有權移轉登記等事件，本院於民國96年5月24日
言詞辯論終結，判決如下：
    主    文
原告之訴駁回。
訴訟費用由原告負擔。
    事實及理由
一、原告主張：被告乙○○自民國91年間起至94年5月12日止，
    陸續向原告借款共計新台幣（下同）600萬元，約定應於95
    年6月1日清償，詎乙○○屆期未清償，且為逃避清償責任，
    明知所為有害及原告之權利，竟於95年7月26日，將其所有
    坐落高雄市○○區○○段379建號即門牌號碼高雄市○○區
    ○○路100號建物，應有部分全部（下稱系爭房屋）出售予
    明知上情之被告甲○○，並於95年8月1日辦妥所有權移轉登
    記，而乙○○除系爭房屋外，其餘不動產均設定高額抵押權
    ，已不足清償各該抵押債權額，故被告間上開有償移轉系爭
    房屋之行為，顯有害及原告之債權，爰依民法第244條第2項
    之規定訴請撤銷被告間系爭房屋之買賣及所有權移轉行為，
    且塗銷甲○○系爭房屋之所有權移轉登記等語。並聲明求為
    判決：(一)被告間就系爭房屋於95年7月26日所為買賣行為及
    移轉所有權登記之行為均應予撤銷。(二)甲○○就系爭房屋於
    95年8 月1日經高雄市前鎮地政事務所所為之所有權移轉登
    記應予塗銷。
二、被告則以：乙○○係透過原告向訴外人賴俊良、吳鳳菊等人
    借款，並非向原告借款，原告自不得基於債權人之身分行使
    撤銷權；退步言之，縱認原告係乙○○之債權人，惟被告間
    就系爭房屋之買賣係屬真實，乙○○出售系爭房屋固然減少
    不動產，惟亦同時獲有價金收入，其總財產並無減少，並未
    害及原告之債權，且甲○○於買受系爭房屋時並無詐害債權
    之認識，原告行使撤銷權自屬無據等語置辯。並均聲明求為
    判決：駁回原告之訴。
三、兩造不爭執之事項及本件爭點：
  (一)兩造不爭執之事項
  1.乙○○所借款項應於95年6月1日清償，惟乙○○屆期未清償
    。
  2.乙○○於95年7月26日，將其所有系爭房屋出售予甲○○，
    並於95年8月1日辦妥所有權移轉登記。
  3.乙○○於出售系爭房屋之際，其所有之其餘不動產均設定高
    額抵押權。
  (二)本件爭點
  1.原告對乙○○是否有600萬元之債權存在？
  2.被告間就系爭房屋所為之買賣是否為詐害行為而得撤銷？
四、原告對乙○○是否有600萬元之債權存在？
    原告主張對乙○○有600萬元之債權存在一節，為乙○○所
    否認。經查，觀諸原告所持有乙○○不爭執其真正之本票，
    其上記載票面金額為600萬元（詳本院卷第6頁），又乙○○
    所簽立予原告收執之收據2紙，其內容均載明向原告調借現
    金之文字，且金額合計為600萬元（詳本院卷第69至70頁）
    ，而乙○○對原告自91年間起至94年5月12日止陸續交付款
    項予伊乙節並不爭執（本院卷第154頁），是堪認原告有借
    款600萬元予乙○○。乙○○雖抗辯於簽發本票時並未書寫
    受款人為丙○○，又其僅在借據上簽名捺印，並未詳讀內容
    云云，然查本票不以記載受款人為必要，原告基於持有人之
    地位，本得依本票內容主張票據上權利，自無在本票上填寫
    自己為受款人之必要；再者，乙○○除在借據之立借據人欄
    內捺印外，於借據之其餘文字上亦有捺印，且印文係覆蓋於
    文字之上，可見應係閱讀內容後始捺印，是以其前開所辯均
    無可取。至乙○○復抗辯其係透過原告向賴俊良、吳鳳菊等
    人借款，由原告交付借得之款項，原告僅係介紹人云云，惟
    設若原告與乙○○間無債權債務關係存在，則原告何以持有
    乙○○簽發之本票？又乙○○何需簽立借據予擔任介紹人之
    原告收執？由是可見原告與乙○○間應有借貸關係存在，而
    原告借款予乙○○之資金來源縱有包含吳鳳菊等人，此亦僅
    係原告與吳鳳菊等人間另外成立借貸關係，並不影響原告貸
    款予乙○○之事實。另乙○○所借款項應於95年6月1日清償
    ，惟乙○○屆期未清償乙情，此為兩造所不爭（本院卷第13
    8頁），故原告對乙○○確有600萬元之債權存在甚明。
五、被告間就系爭房屋所為之買賣是否為詐害行為而得撤銷？
  (一)按債務人所為之無償行為或有償行為有害及債權者，債權人
    得聲請法院撤銷之權利，自債權人知有撤銷原因時起，1 年
    間不行使或自行為時起，經過10年而消滅，此觀之民法第24
    4 、245 條之規定即明。本件乙○○係於95年7 月26日以買
    賣為原因移轉系爭房屋之所有權登記予甲○○，原告於知悉
    此情後，旋於95年9月11日提起本件訴訟，有起訴狀、建物
    登記第二類謄本存卷可憑（本院卷第4 頁、第8 頁），是原
    告提起本件訴訟未逾1 年之除斥期間，先予說明。
  (二)次按債務人出賣其財產非必生減少資力之結果，苟出賣之財
    產已獲得相當之對價，用以清償具有優先受償權之債務，則
    一方面減少其財產，一方面減少其債務，其對於普通債權人
    ，即難謂為詐害行為，又債務已屆清償期，債務人就既存債
    務為清償者，固生減少積極財產之結果，但同時亦減少其消
    極財產，於債務人之資力並無影響，不得指為民法第244 條
    第1 項或第2 項之詐害行為，最高法院51年台上字第302 號
    、55年台上字第2839號判例意旨可供參照。經查，被告於95
    年6月26日就系爭房屋訂立不動產買賣契約，約定買賣價金
    為585萬元，甲○○遂於95年6月21日、6月23日、6月27日、
    6 月30日、8月4日，先後匯款80萬元、50萬元、50萬元、67
    萬元、270萬元至乙○○指定之帳戶，並於95年7月2日交付
    現金68萬元予乙○○，以作為買賣價金之交付乙節，有被告
    提出之不動產買賣契約書、玉山銀行匯款回條附卷足稽（本
    院卷第45至51頁），並有高雄銀行小港分行96年5月15日高
    銀港密字第0960000028號函附之乙○○帳戶存款對帳單存卷
    可考（本院卷第147至148頁），原告對上開文書之真正復不
    爭執（本院卷第154頁），是堪信被告間就系爭房屋之買賣
    確屬真實。又原告陳明系爭房屋之市值約600萬元（本院卷
    第154頁），而乙○○上開出售系爭房屋之賣價為585萬元，
    並未顯然低於市價，其以該金額出售系爭房屋，僅係變更財
    產存在之狀態而已，尚難認其總資產有所減損。況且，原告
    就甲○○於買受系爭房屋時係明知有損害於原告債權一事，
    並未舉證以實其說，僅以甲○○購買系爭房屋並未連同坐落
    之土地一同購買為由，即推論其於買受時明知有損及原告權
    利，尚屬無據；另系爭房屋坐落之高雄市○○區○○段13之
    4 地號土地，其上抵押權係設定予訴外人沈香滿等人，並非
    原告，有土地登記第二類謄本附卷供參（本院卷第9 至10頁
    ），乙○○復稱其與甲○○間無任何親誼關係（本院卷第40
    頁），則甲○○於買受系爭房屋之際，對於乙○○有向原告
    借款乙事應無所悉，其抗辯不知情等語，核與常情相符而屬
    可信。是本件並不符合撤銷權行使所需之受益人於受益時亦
    明知及財產有實質減少之要件，原告請求撤銷被告間之買賣
    及所有權移轉行為，即無所據。
六、綜上所述，本件原告對乙○○雖有600萬元之債權存在，惟
    被告間就系爭房屋之有償移轉行為非詐害行為，並未損害原
    告之債權，且甲○○為該行為時，對該行為是否害及原告債
    權亦無所悉，從而，原告依民法第244條第2項之規定，請求
    撤銷被告間就系爭房屋之買賣及所有權移轉行為，並塗銷甲
    ○○之系爭房屋所有權移轉登記，為無理由，應予駁回。
七、本件為判決基礎之法律關係已臻明確，兩造其餘之攻擊防禦
    方法核與判決結果不生影響，毋庸一一論列，併此敘明。
八、據上論結，本件原告之訴為無理由，依民事訴訟法第78條，
    判決如主文。
中　　華　　民　　國　　96　　年　　6 　　月　　7 　　日
                      民事第二庭法　官　莊珮君
正本係照原本作成。
如不服本判決，應於送達後20日內，向本院提出上訴狀並表明上
訴理由，如於本判決宣示後送達前提起上訴者，應於判決送達後
10日內補提上訴理由書（須附繕本）。
中　　華　　民　　國　　96　　年　　6 　　月　　7 　　日
                                書記官　何明昌
